臺灣士林地方法院刑事判決　　　　　　　　　　　　八十六年度訴字第一一一五號
　　公　訴　人　臺灣士林地方法院檢察署檢察官
　　被　　　告　辰○○
　　選任辯護人　李平義
　　　　　　　　洪貴參
　　　　　　　　余健生
右列被告因違反山坡地保育利用條例案件，經檢察官提起公訴（八十六年度偵字第九
○三七號）及移送併案審理（八十七年度偵字第八九○五號、一一五三九號、八十八
年度偵字第七八八九號、八十八年度他字第六九號、八十九年度偵字第二七八九號、
第二七九○號、第四九八○號、第五九六四號），本院判決如左：
    主  文
辰○○在公有山坡地及私人山坡地內未經同意擅自占用，從事農、林地開發利用，修
建溝渠，致生水土流失，未遂，處有期徒刑壹年貳月。
如附圖中附表參所示之物均沒收。
    事  實
一、辰○○明知台北市○○區○○段一小段如附表一所示之土地係公有及私人所有，
    均經台北市政府公告，屬於山坡地保育利用條例第三條所規範之山坡地，亦為水
    土保持法第三條第三款規範之山坡地，未經同意，不得擅自墾殖、占用或從事水
    土保持法第八條第一項第二款至第五款之開發、經營或使用；又明知如附表二所
    示之自有土地（部分登記於子○○名下），均經台北市政府公告，屬於山坡地保
    育利用條例第三條所規範之山坡地，亦為水土保持法第三條第三款規範之山坡地
    ，未經依水土保持法第十二條至十四條先擬具水土保持計劃取得主管機關許可，
    不得逕行開發、經營或使用。辰○○竟於民國八十五年十二月間起，未經同意即
    在上開附表一所示土地上，未先擬具水土保持計劃取得主管機關許可即在附表二
    所示土地上，接續雇用不知詳情之工人從事農、林地開發利用，開挖整地，修建
    如附圖及附表三、附表四所示之溝渠、水池、駁坎、步道、亭子、水泥道路、樓
    梯、矮牆等工作物，造成地表破壞、土石裸露，雖於附表一所示土地尚未有水土
    流失之實害，然於附表二所示土地則已致生水土流失。至九十一年四月三十日，
    台北市政府建設局人員至現場為水土保持法違規案件之查稽，發現如附圖所示之
    編號4-N1工作物仍在施工中。
二、案經臺北市政府警察局士林分局報請臺灣士林地方法院檢察署檢察官偵查起訴及
    台北市政府建設局函請台灣士林地方法院檢察署移送併案審理。
    理  由
一、訊據被告固承認未經擬具水土保持計劃雇工於前開土地為農業目的之開發利用，
    興建溝渠等物之事實，惟否認犯有水土保持法之罪，辯稱：（一）按憲法第一四
    三條第四項規定：國家對於土地之分配與整理，應以扶植自耕農及自行使用土地
    人為原則；又同法第一四六條規定：國家應運用科學技術，以興修水利、增進地
    力、改善農業環境、規劃土地利用、開發農業資源，促成農業之工業化；憲法第
    一五二條規定：人民具有工作能力者，國家應予以適當之工作機會；同法第一五
    三條規定：國家為改良勞工及農民之生活，增進其生產技能，應制定保護勞工及
    農民之法律，實施保護勞工及農民之政策；復依憲法第十五條規定：人民之生存
    權、工作權及財產權，應予保障。又憲法第二十三條規定：憲法所列舉之自由、
    權利，除為防止防礙他人自由、避免緊急危難，維持社會秩序或增進公共利益所
    必要者，不得以法律限制之；憲法第一百七十一條規定法律與憲法抵觸者無效。
    憲法第一百七十二條規定命令與憲法或法律抵觸者無效，殊不待言。農民運作私
    有農地，政府早已編制，平原、盆地設置「農業區」，又山坡編制「保護區」之
    地目，田、旱、林、養、牧、原、池、鹽、水、溜、溝等十一種類之山坡地，供
    為農民與勞工運作私有農地之基本原則，本案被告為開宗正統之老農民，在自有
    農地從事改良或整修之行為，係憲法所保障與鼓勵之國家基本政策及人民基本權
    益之正當行為，自不容以立法或司法暨行政機關恣意剝奪或違犯之。（二）被告
    在私有坐落台北市○○區○○段一小段五五六、五六一號等地目為田、旱，保護
    區內之土地，為從事農耕，而開闢生產道路、修造坡崁、水櫃、涼亭與美化園地
    環境。本案土地於四十二年二月二日，由台灣省政府以建土字第一二○五○二號
    公告都市計畫，經編列為都市計畫外，屬於直接生產用地，又台北市政府於五十
    九年七月四日，以府工字第二九二四八號公布實施「陽明山轄區內主要計畫」編
    列為保護區，依農業發展條例第三條第十一款規定屬農耕用地，又依土地法第八
    十二條及土地稅法第二十二條第一項第一款，同法施行細則第二十一條第二項第
    一款，均屬於農耕用地。本案土地自古迄今均屬農耕用地，由具備自耕能力身份
    之被告，遵循相關法規範疇內，自行從事改善或改良之行為，殆無疑義。被告於
    七十五年間起，偕同數十名農友與勞工，開始整理上開土地。詎台北市政府建設
    局不諳法令竟出面制止，經被告多方陳情及協調，終獲致准予繼續施工之結論。
    孰料台北市政府初則虛與委蛇，繼而陽奉陰違，任意推翻協調結論，於七十九年
    十月六日調派警員集結天母派出所，蒞臨現場執行拆除，惟拆除未果。因本案涉
    及陽明山轄區內，同屬保護區域內民眾之土地使用權益之爭議，民眾唯恐侵害，
    惶惶不可終日，天母地區全體十八里里長及士林區農會、七星農田水利會，經代
    表大會決議，聯合向監察院、立法院、議會等請願。行政院農委會於八十年二月
    八日下午二時在農委會會議室，就山坡地範圍內從事農牧經營之開挖整地、興建
    公私有道路之適用法令規章疑義做出研討結論：「於山坡地內從事農牧經營之開
    挖整地、整坡作業以及興修公私有道路，如申請供非建築使用者無需申請雜項執
    照。」（參見行政院農委會八十年二月廿六日八十農林字第○三○○八五Ａ號函
    ）被告所修造設施均非建築使用而係從事農耕之必要，依上開說明，自無申辦雜
    項執照之必要法理。然台北市政府竟刻意濫引法律，製造不實會勘紀錄，設詞攀
    誣被告該等設施非農業所必要，一面以被告違反建築法及山坡地保育利用條例移
    送法辦，一面於八十一年二月二十八日派員毀損該等農業設施。（三）八十三年
    五月二十七日政府為維護水土、保持安全，公布實施「水土保持法」，惟被告前
    開整坡造崁之農業設施，既早於七十八年至七十九年間完成，依法律不溯既往原
    則，該條例之公布，對於系爭農地已完成設施之行為，即無適用之餘地。被告於
    八十五年十二月間起在上開土地內所為整地設崁行為，係屬對原有農業設施保持
    維護而已，不能視為重新開發而予禁止。詎台北市政府建設局人員不分清紅皂白
    ，濫用職權，違背法令侵犯人民權益，率同不詳姓名員警多人，以強暴脅迫手段
    ，至現場妨害原告所僱之工人進行修繕整路或山洪排洩之工程等，並以暴力阻絕
    ，此一行為，進而非法搬走在系爭現場內之挖土機，明顯侵害被告行使耕作之人
    權。就水土保持法的立法精神，意旨、理由及過程可知，水土保持法之立法絕非
    在限制農民已完成開發使用的山坡地農耕用地的一切利用行為，而是在規範「從
    未」開發利用的山坡地，在該山坡地經依「山坡地保育利用條例」、「山坡地保
    育利用條例施行細則」及「山坡地土地可利用限度分類標準」查定公告為「宜農
    」、「宜林」、「宜漁」、「宜牧」地後，要進行農、林、漁、牧之開發使用時
    ，須做好水土保持措施，且為防範未然，故要求須先擬具水土保持計劃送核，以
    供憑據，此觀水土保持法第八條第一項第二款及第十二條規定自明。然查，在八
    十三年五月廿七日公佈施行水土保持法前被告耕作之山坡地農耕用地，早已完成
    開發使用（註：自五十五年起，原告已於系爭山坡地之農耕用地上耕作迄今），
    且早已被政府地政機關依現況完成農耕用地「田」「旱」地目之編定，因早已是
    農地，故於山坡地劃定公告後，亦不須查定公告為「宜農」地，並定防止超限利
    用之界限。被告在該地經營、使用之行為應無水土保持法第十二條第一項規定之
    適用，不須先擬具水土保持計劃送核，而是應適用水土保持法第八條第一項第二
    款之規定，依水土保持技術規範實施水土保持處理與維護。（四）被告購買土地
    是在五十六年、五十七年間，而開發整地則在七十五年、七十六年之後，直到七
    十八年開發完成，最後收尾階段是在八十一年二月二十八日就被建設局剷平，本
    件系爭土地之開發即告一段落。根據罪刑法定主義與法律不溯既往原則，被告開
    發的行為均在水土保持法八十三年五月二十七日公佈施行之前，因此被告不受該
    法的規範，另外在八十三年五月二十七日之前，被告這些行為都已經經過法院的
    判決，有關之法律見解判斷，也在八十六年六月五日定案，被告於本件被訴的行
    為係前案之前所留下來的，依一罪不二罰，一事不二判原則，故不能就前面的行
    為加以追訴。（五）就水土保持法第三十二條、第三十三條所規定內容，所謂水
    土流失，根據最高法院八十年台上字第三五四號判決，應該是屬於具體的危險，
    不是抽象的危險，水土流失是肉眼可以看出，可以感覺出來的，而水土流失是否
    可以依技師公會鑑定可以判定？如果是這樣的話，那所有的土地都可以依據這樣
    的鑑定來算出來，因為地形經過時間，一定會改變，所以本件不是計算的問題，
    而其立法用意，應該是這個行為肉眼一看便可判斷，而從現場履勘筆錄及相關證
    人陳述，也沒有看到有水土流失的事實，所以並沒有具體的危險存在。（六）該
    地重測後地籍圖偏差二十三米，導致重測後測量的基點不正確，地政事務所複丈
    結果都不正確，駁坎是重測前做的，不是重測後做的，請求傳訊證人即台北市士
    林地政事務所人員甲○○證明等語。
二、按水土保持法第四條規定：「公、私有土地之經營或使用，依本法應實施水土保
    持處理與維護者，該土地之經營人、使用人、所有人，為本法所稱之水土保持義
    務人。」第八條規定：「下列地區之治理或經營、使用行為，應經調查規劃，依
    水土保持技術規範實施水土保持之處理與維護：一、：：；二、農、林、漁、牧
    地之開發利用；三、：：；四、修建鐵路、公路、其他道路或溝渠等；五、於山
    坡地或森林區內開發建築用地或設置公園、墳墓、遊憩用地、運動場地或軍事訓
    練場、堆積土石、處理廢棄物或其他開挖整地：：：」，第十二條第一項規定：
    「第八條第一項第三款至第四款之開發、經營或使用行為，以及於山坡地及森林
    區內從事農、林、漁、牧地之開發利用所需之修築農路、開挖整地或整坡作業，
    其水土保持義務人應先擬具水土保持計畫，送請主管機關核定：：：」，第十三
    條第一項規定：「第八條第一項第五款之開發、經營或使用行為，其水土保持義
    務人應先擬具水土保持計畫，送請主管機關核定：：：」合先敘明。經查：（一
    ）被告於八十五年十二月間以後，雇用不知詳情之工人，在附表一、附表二所示
    土地上從事農、林地開發利用，開挖整地，修建如附圖及附表三、附表四所示之
    溝渠、水池、駁坎、步道、亭子、水泥道路、樓梯、矮牆等工作物，造成地表破
    壞、土石裸露等事實，業據本院於八十七年三月十日、八十八年八月二十日、九
    十年七月二十四日、九十一年四月十二日、九十一年九月二十四日前後五次至現
    場勘驗，有勘驗筆錄、照片在卷可稽，並有士林地政事務所八十七年五月二十七
    日北市士地二字第八七六○七四七三○○號函送之複丈成果圖、八十八年十月二
    十日北市士地二字第八八六一六○四七○○號函送之複丈成果圖、九十年九月二
    十七日北市士地二字第九○六一六四七七○○號函送之複丈成果圖、九十一年七
    月二十三日北市士地二字第○九一三一二二三七○○號函送之複丈成果圖可稽，
    又前三次複丈成果圖，經本院命士林地政事務所在第四次測量中合併製成一圖，
    如附圖所示（已縮小影印）。此外並有檢察官於八十七年十二月九日至現場勘驗
    之履勘筆錄，及台北市政府建設局提出之八十七年十月二十八日、十月三十一日
    、十一月三日、十一月九日、十一月十日、十一月十七日、十一月十九日現場照
    片（參見八十七年度偵字第一一五三九號偵卷），台北市政府建設局八十九年三
    月六日北市建四字第八九二一二六一○○○號函、八十九年二月十九日府建四字
    第八九○一三四○○○○號處分書及照片三張（參見八十九年度偵字第二七八九
    號偵卷），台北市政府建設局八十九年三月七日北市建四字第八九二一二六七五
    ○○號函及照片三十三張（參見八十九年度偵字第二七九○號偵卷），台北市政
    府建設局八十九年五月十七日北市建四字第八九二二五五一七○○號函及八十九
    年五月五日府建四字第八九○三六六五八○○號處分書、照片影本一張（參見八
    十九年度偵字第四九八○號偵卷），台北市政府建設局八十八年七月二十六日北
    市建四字第八八二四三一六五號函、八十八年七月九日府建四字第八八○四七一
    四一○○號處分書及照片（參見八十八年度偵字第七八八九號偵卷）可查。被告
    雇工開挖整地之事實，業據證人即工人陳俊雄於偵訊中（八十七年度偵字第一一
    六九一號偵卷），證人即工人林秋德、謝清勝於審理中證述在卷可稽，又被告在
    現場指揮工作情形，亦有與證人即台北市政府建設局人員壬○○於偵訊（八十八
    年度偵字第七八八九號偵卷）與審理中陳述在卷可稽，又該台北市○○○路○段
    二一九巷下方山坡地，在八十年間還沒有作水池，駁坎旁有水溝，當時只是自然
    的水溝，沒有做到路的下面去等情，亦據證人黃明山到庭證述在卷，此外並有台
    北市政府自八十五年十二月至九十一年五月間因辰○○違反水土保持法案件作成
    處分書及照片一大冊（歷年處分紀錄）附卷可稽。而九十一年四月三十日，附圖
    所示之編號4-N1工作物仍在施工中，亦有台北市政府建設局人員查稽採證照片在
    前開歷年處分紀錄內可查。又本院調查中，被告陳稱是在八十五年七月十一日最
    高法院判決後，伊才又請人來整理該地，只有請幾個人割草開路，後來台北市政
    府在十二月就用違反水土保持法開伊罰單等語，參酌偵訊中檢察官提示警卷中八
    十六年五月十九日拍攝之現場開挖照片（本案偵卷第七頁至第九頁），被告供稱
    實際行為是八十五年十一月二十八日以後所為等語，及台北市政府就被告違反水
    土保持法行為，分別於八十五年十二月十八日、八十六年二月二十六日、八十六
    年四月三日、八十六年四月十一日、八十六年五月一日、八十六年五月二十八日
    拍攝之採證照片（於前揭歷年處分紀錄中），應可認定被告係於八十五年十二月
    間，在附表二所示之土地上開始開挖整地。又附表一及附表二所示之土地均經公
    告，係適用山坡地保育利用條例（七十九年三月一日起）及水土保持法（八十四
    年十二月八日起）之山坡地範圍，有台北市政府建設局八十八年一月十八日北市
    建五字第八八二○一五一八號函、九十一年五月十六日北市建四字第○九一三一
    九四三四○○號函、九十一年八月十三日北市建四字第○九一三三三六七八○○
    號函、九十一年九月五日北市建四字第○九一三三七○三一○○號函可稽。（二
    ）被告之施工行為已涉及在山坡地農、林地之開發利用、開挖整地、修建溝渠等
    工作物，自應依水土保持法第十二條或第十三條規定，擬具水土保持計畫送請主
    管機關核定，此無論目的是否為農業使用，均受該法之規範。至於被告所舉之行
    政院農委會八十年二月廿六日八十農林字第○三○○八五Ａ號函，說明二（之四
    ）所指「於山坡地內從事農牧經營之開挖整地、整坡作業以及興修公私有道路，
    如申請供非建築使用者無需申請雜項執照。」僅是針對是否申請雜項執照之說明
    ，與是否應提出水土保持計劃書聲核無關，事實上，在同一函內說明二（之一）
    即指出「若從事農牧經營於山坡地內開挖整地、整坡作業、興修公私有道路，皆
    有山坡地保育利用條例第三十條規定之適用，應先擬具水土保持計畫」，更何況
    該函係在水土保持法訂定之前所作，應認被告所辯並不可採。又水土保持計畫審
    核及監督要點第三十六條略以：「於山坡地內從事農、林、漁、牧地之開發：：
    其規模未滿本細則第四條規定者，得以簡易水土保持申報書代替水土保持計劃：
    ：」，水土保持法施行細則第四條第一項詳列其規模種類要件、第二項：「直轄
    市或縣（市）主管機關得視轄區環境特性或需要，擬定較前項嚴格之條件，報請
    中央主管機關核定後實施。」依上開規定，得以簡易水土保持申報書代替水土保
    持計畫書之規模，已於水土保持法施行細則第四條第一項明訂，台北市政府依規
    定固得公佈更嚴格之限制，若未公佈更嚴格之限制，自係遵循前開施行細則之規
    定，並非無法令可茲遵循。況且被告自水土保持法公布施行迄今，從未擬具任何
    計畫書或簡易申報書送請主管機關審查，所辯自無可採。按土地所有權之行使依
    法負有社會義務，並非可以為所欲為，此觀憲法第一四三條第一項規定「中華民
    國領土內之土地屬於國民全體。人民依法取得之土地所有權，應受法律之保障與
    限制。私有土地應照價納稅，政府並得照價收買」自明。故政府訂頒「都市計畫
    法」、「建築法」、「農業發展條例」及「水土保持法」等法律，旨在規範各種
    土地之合理利用，以免因不當開發使用而影響公共利益或公眾安全。其中水土保
    持法之立法目的，即「為實施水土保持之處理與維護，以保育水土資源，涵養水
    源，減免災害，促進土地合理利用，增進國民福祉」（第一條第一項），被告為
    水土保持法第四條規定之水土保持義務人，依同法第十二條及第十三條規定，於
    開發、經營或使用前，有先擬具水土保持計畫送請主管機關核定之義務，此係合
    乎憲法第二十三條對於人民基本權利之限制。被告主張其在私有農地上所為，即
    受憲法第一四六條所保障云云，容係對憲法條文之誤解。（三）按附表一所示之
    土地係公有或他人所有之土地，其所有人如附表一所載，其地目分別為田、旱、
    林、水，有土地登記謄本在卷可稽。查證人丙○○、己○○、乙○○、庚○○、
    寅○○分別為附表一所示地號土地之所有人，其到庭作證均稱被告並未向其徵詢
    要在其土地上開挖整地，證人辛○到庭則證稱並不清楚自己土地確實之界線在何
    處，足見被告原先辯稱曾獲丙○○、寅○○同意開挖整地云云，並不可採，應認
    被告並未獲得附表一所示土地所有人之同意。又查，被告固占用附表一所示土地
    ，並開挖整地，修建溝渠等工作物，有破壞地表、土石裸露之情形，惟該部份並
    未經過專業人員鑑定，依現有卷證並不足以認定該地已經發生有水土流失之實害
    ，應僅屬未遂程度。至於併案意旨（八十九年度偵字第五九六四號）以被告在臺
    北市○○區○○段一小段第六一三地號、第六一七地號土地開挖整地，以致八十
    九年六月十三日因大雨造成台北市○○○路○段二一九巷鄰近道路邊坡水土保持
    處理（駁坎）崩坍滑落部份，訊據被告否認其事，辯稱該道路駁崁用卵石做的，
    施工方式不對，又只用一點點水泥，因泥土從路面下層流竄而出，整個路才會坍
    下來，與伊無關等語，經查，該道路崩塌點與被告開挖整地之位置，尚有一些距
    離，又依台北市政府建設局人員提出之照片，亦不能認為被告有使用挖土機破壞
    路基之情形，依罪疑惟輕之原則，尚難認定被告開挖整地已有破壞水土保持處理
    之事實。（四）附表二所示之土地，地目為田與旱，其中除被告所有之土地外，
    另有第五四三地號、第五四四地號、第五四五地號、第五四七地號係登記於子○○名下，有土地登記謄本在卷可稽。訊據被告則供稱該等土地係伊所有，只是借
    用子○○之名義登記等語，而證人子○○到庭證述亦與被告所稱情節相符，足認
    該附表二所示土地實際上均為被告所有。又查，被告於附表二所示土地上開挖整
    地，從事農、林地開發利用，修建溝渠等工作物，確有造成水土流失之情形，業
    據台灣省水土保持技師公會鑑定，並提出初步水土保持鑑定報告乙份在卷可稽，
    鑑定結果認為「開發中之水土流失：依據台北市政府建設局提供之資料，本案被
    告自八十五年迄今，多次連續未依水土保持法之規定，未先擬具水土保持計畫送
主管機關核定即於山坡地進行開挖整地工作，另經現場拍照查證結果，本案於開
    挖整地過程並未施作臨時排水溝、滯洪沉砂等防災措施，確有造成水土流失之事
    實」「開發完成後之水土流失：本基地開發完成後，設置有大小不一之景觀水池
    ，且植生覆蓋大致良好‧‧‧依第三章滯洪設施分析及土壤流失量估算結果得知
    ，開發後本基地所需滯洪沉砂容量為一○一五‧八二立方公尺，經現地勘查及分
    析可知，現有之景觀水池未能配合排水系統之整體規劃，使得現有之景觀水池不
    足以達到滯洪沉砂之效果，固有造成水土流失之實」。而實際鑑定之人癸○○與
    王阿碧亦到庭說明鑑定結果、接受詰問，並指出「我依據專業經驗，現場勘驗結
    果及現場拍攝照片，以及水土保持法第一條、第三條、第八條等施行細則第四條
    、第八條相關規定來鑑定，水土保持法適用範圍也包含農地，超過二公頃以上就
    需要水土保持計畫，以下要經過簡易水土保持申請。我們依照水土保持技術規範
    來鑑定，不管任何開發，原本的土地是草地、樹木，經過開發上面如果有設施的
    話，如水泥、木頭等不同鋪面，水就沒有辦法滲透到地下就會產生逕流。產生的
    逕流如果沒有存起來，到處亂流，逕流流量增加會使下游下水道負擔增加，可能
    造成淹水。報告中第十五頁，開發中，土壤裸露，沒有用塑膠布覆蓋，會造成土
    壤的流失，開發之後坡度減緩是有改善，但是開發中所流失的泥土之前已經流失
    掉了，所以開發中一定要設置臨時滯洪沉砂池，把水土跟砂控制住，任何一個開
    發案一定要有防災措施，我們經過換算之後本件需要做的滯洪沉砂要有七一五．
    八二立方的量體地方容納所有的水，水土保持並不是光作駁崁就可以，排水系統
    也不是有做一個池子就可以了，如果逕流的水沒有辦法完全流入池中也是沒有用
    的。水土保持也不是我的基地做好了，就可以，必須考慮到上游是否會造成災害
    ，或是下游會不會造成災害，依據本件所蒐集的照片，本件開發中並沒有把裸露
    的土壤以塑膠布覆蓋，本件雖然開發後土壤的流失量比開發前減少，但是水的量
    卻是增加了，是指逕流的量。第十一頁的逕流係數開發前是○．七五，開發中是
    一．○，幾乎是沒有入滲的效果，易造成土石沖刷，幾乎都是逕流，開發後是○
    ．九，有少部份滲入。開發之後的水池並沒有滯洪沉砂的功能，雖有景觀池，但
    不是接逕流的水，沒有辦法達到滯洪的效果，而且本件的景觀池本身的水位比道
    路高，逕流的水沒有辦法流入，除非有接排水系統把逕流的水導入，不過逕流的
    水很髒，該水池是養魚，沒有辦法用，景觀池的量體不夠大，也不能承受逕流。
    如果他要開發的話，只要把水土計畫擬具好，把該補強的部分補強，該增加的部
    分增加就可以了，申請的時間一般只要三個月，本件雖然二年內不准再開發，但
    是二年之後還是可以再申請。本件土壤的流失量，開發中本件開發整地範圍二．
    二公頃，每年的流失量是五九五立方公尺的二倍，開發後的流失量是七．四乘以
    二．二加二○．九八，乘以一．八（未開發面積）等於五四．五七立方公尺。開
    發前的土壤自然流失量是二○．九八乘以四公頃等於八三點九二立方公尺。第十
    一頁之後我們依照法規公式所算出開發後水的應滯洪量（就是水的流失量體）是
    五九六．五二立方公尺，是以二十年回歸量最大的一次雨減掉下水道五年的量所
    算出的‧‧‧」。至於被告所舉之鑑定人戊○○雖提出鑑定報告認為「使用狀況
    及有無水土流失經於八十八年五月十六日現場查勘土地現種植作物（詳照片一）
    並無水土流失現象（詳照片二）」，惟其內容僅只此結論寥寥數語及照片十張，
    並未提出其鑑定之方法、依據之理論、計算之過程，亦無說明何以種植該等作物
    即無水土流失之情形，該鑑定報告僅有結論，無從檢視其鑑定過程，此一鑑定結
    論，自無可採。又被告所提出賴文吉等多人之證明書，載稱該地絕無水土流失之
    情形，並舉證人陳安正、林秋德、謝清勝到庭證稱該地並未看到有泥土流出等語
    ，證人王連泉則證稱該路平常與八十七年三月十日勘驗當日差不多，事實上，依
    八十七年三月十日本院履勘之照片所示，該地二一九巷之大門口路面即有黃泥覆
    蓋，而路旁之水溝內亦堆積有泥沙，又依警卷所附之八十六年五月十九日現場照
    片，可發現被告僱工以挖土機採取山石，開挖整地，致使土石裸露，水流夾雜泥
    土溢漫於中山北路七段二一九巷之路面（參見本案偵卷第七頁至第九頁），顯見
    前開證明書或證人所稱未見泥土流出等語，並非事實之全貌，自不足以作為有利
    於被告之判斷。又被告聲請傳喚台北市政府警察局士林分局員警黃榮輝，認被告
    原於八十六年六月二十三日警訊筆錄係由其所制作，要其說明當地有無水土流失
    等語，然查，黃榮輝僅是士林分局之員警，並非鑑定有無水土流失之專業人員，
    其雖可說明本件如何有無水土流失之嫌疑，然本件業經專業人員鑑定確有水土流
    失之事實，已如前述，自無須另傳喚證人黃榮輝作證，附此敘明。又被告提出本
    院彭法官曾因八十八年度自更字第八號案件至現場勘驗，勘驗結果係各駁坎、水
    櫃於九二一地震後均無崩落塌陷之現象，固有勘驗筆錄影本在卷可稽，然「致生
    水土流失」係指因人為之破壞導致土石沖蝕速度超出自然正常沖蝕之情形，與發
    生大規模之土石流或山崩地裂等「災害」有所不同，是以，被告認現場設施在大
    地震後無崩落塌陷，據以辯稱該地並無水土流失云云，實係對於構成要件「致生
    水土流失」有所誤解，所辯自無可採。（五）查被告前於七十八年間起至八十一
    年二月二十七日，在台北市○○區○○段一小段第五四三、五五六地號等土地上
    因違反建築法等案件，經判決確定，其中違反都市計劃法部分，係於八十一年十
    月三十日由台灣高等法院判決有罪確定，違反建築法部分，係於八十六年六月五
    日由最高法院判決駁回被告上訴而確定（台灣士林地方法院檢察署八十年偵字第
    六五○號、八十偵字第二四○四號、本院八十年易字第一六六六號及台灣高等法
    院八十一年上易字第一六五○號、八十三年上更一字第五○號、八十四年上更二
    字第六二六號、八十五年重上更三字第一三一號、最高法院八十二年台上字第六
    六四○號、八十四年台上字第三五二六號、八十五年台上字第三三五四號、八十
    六年台上字第三三○八號），其違反建築法部分，依最後事實審即八十五年度重
    上更三字第一三一號刑事判決所認定之犯罪事實，僅止於被告未依循台北市政府
    工務局建築管理處七十九年三月十四日、七月十三日、八月九日、十月十八日勒
    令停工之命令，於七十九年十一月間復工，又經該處於七十九年十一月十四日制
    止，於八十一年二月二十七日仍查獲繼續施工之情形，與本案係自八十五年十二
    月間被告又開始在該址開挖整地之行為，並無實質上或裁判上一罪之關係，該確
    定判決之效力自無及於本案之情形。再者，依台北市政府建設局人員就被告違反
    水土保持法行為，分別於八十五年十二月十八日、八十六年二月二十六日、八十
    六年四月三日、八十六年四月十一日、八十六年五月一日、八十六年五月二十八
    日、八十六年六月十日、八十六年七月八日、八十六年八月十九日、八十六年八
    月二十二日、八十六年九月一日、八十六年九月九日、八十六年九月二十二日、
    八十六年九月二十三日、八十六年十月十三日、八十六年十月十六日拍攝之採證
    照片觀之，足可認定被告於上開時點，陸陸續續在附表二所示之土地上以挖土機
    大規模開挖整地，以方石或挖掘自然的大石頭堆砌駁坎，其範圍逐漸擴大，嗣後
    又在附表一所示之土地開挖整地，相較於被告在八十年間開挖整地之範圍、規模
    尚有不同，被告此部分行為，係新發生之開挖整地行為，其並擴大接續興建如附
    表三、附表四等工作物，並非如被告所辯稱之修繕或植生行為，亦非如被告所言
    該等設施均是在八十三年水土保持法訂定之前就已經做好，應認被告辯稱該設施
    係舊有存在，只是修繕或植生云云，顯非事實。（六）至於被告所指之測量不正
    確，地籍圖與現場偏差二十三米等情，應傳訊證人甲○○到庭證稱「我是在民國
    八十八年八月曾經去測量過鑑界，是被告申請的，當初鑑定是地號五四三、六三
    七，當初我有測出二個點，靠近西邊這個點，被告有爭議，他說與重測前不同，
    還沒有重測前，他做駁坎，所以不承認我們我們測量的結果，我是以控制點來測
    量，並不是以現場地形地物測量，所以沒有辦法判斷被告所講的情況」「（當時
    有沒有向被告說偏差二十三米的事情？）我沒有告訴被告，是被告自己去算的，
    被告是從我的鑑界跟他自己認為的重測前的界址算出來」是以，依證人甲○○所
    證內容並不足以做有利於被告之判斷。又對於附圖中編號3-A1、3-A2工作物之位
    置，於本院九十一年九月二十四日至現場勘驗時，辯護人雖辯稱該工作物位置依
    台北市士林地政事務所測量圖係在五四八地號建物下方，明顯與現場該工作物是
    在建物下方東側不符等語，然查，辯護人所指建物，依證人辛○所證，並未辦理
    保存登記，位置係在五四八地號及五四九地號上，並非單純位於五四八地號土地
    上，自不足以用來確認五四八地號土地之可能位置，亦不足以作為判斷其他工作
    物相關位置之基準點，是以辯護人據此辯稱複丈成果圖之測量結果與現場情形不
    符云云，自無足採。
三、被告辰○○未經土地所有人同意擅自占用附表一所示土地並從事農、林地開發利
    用，修建溝渠等工作物之行為，尚未發生水土流失之實害，係違反水土保持法第
    三十二條第一項、第四項在公有及私人山坡地內未經同意擅自占用，從事農、林
    地開發利用，修建溝渠，致生水土流失之未遂罪。又被告係附表二所示土地之實
    際所有人，但未先擬具水土保持計劃取得主管機關許可在附表二所示土地從事開
    發致生水土流失，係違反水土保持法第十二條第一項而犯同法第三十三條第三項
    之罪。被告僱用不知詳情之工人在附表一、二所示之土地上，進行開挖整地興建
    溝渠、步道、駁坎等工作物，為間接正犯。查被告在八十五年十二月至九十一年
    四月間，分別在附表一及附表二所示土地上，從事農、林地開發利用，開挖整地
    ，修建溝渠、水池、駁坎、步道、亭子、水泥道路、樓梯等行為，其各侵害之法
    益同一，各行為之獨立性薄弱，依一般社會觀念，於時空上難以強行區隔，在刑
    法評價上，以視為數個舉動之接續行為，合為包括之一行為予以評價為合理，各
    屬接續犯，而為包括一罪。被告所犯上開二罪間，係一行為觸犯二罪名，為想像
    競合犯，應從一情節較重之水土保持法第三十二條第一項、第四項於公有及私人
    山坡地內未經同意擅自占用，從事農、林地開發利用，修建溝渠，致生水土流失
    之未遂罪。又水土保持法為山坡地保育利用條例及刑法第三百二十條第二項竊佔
    罪之特別法，依「特別法優於普通法」之原則，應優先適用水土保持法之規定處
    斷，無須論以上開山坡地保育利用條例及刑法竊佔罪。起訴書起訴法條原僅載有
    水土保持法第三十三條第三項，惟據公訴檢察官當庭更正起訴法條為水土保持法
    第三十二條，本院無庸另為變更法條之諭知，附此敘明。又起訴書就附表一部份
    除五六四地號以外土地部分均漏未記載，然經檢察官移送併案審理及公訴檢察官
    於審理中擴張犯罪事實，查其與起訴部分有實質上一罪及裁判上一罪之關係，為
    起訴效力所及，自應由本院併予審理。又被告違反水土保持法第三十二條犯行，
    尚屬未遂階段，應依刑法第二十六條前段減輕其刑。爰審酌被告之素行、生活狀
    況、智識程度、犯罪之動機、目的及其在山坡地開挖整地多年，無視於公權力之
    制止，破壞地表面積甚大等一切情狀，量處如主文所示之刑，以示懲儆。末查，
    如附圖中附表三所示之物，為被告所有並為犯本條之罪之工作物，應依水土保持
    法第三十二條第五項宣告沒收。又被告雇工使用之挖土機，固據台北市政府建設
    局沒入多輛，惟並無證據足認原係被告所有，尚難併予宣告沒收，附此敘明。
四、公訴及併案意旨另以：被告辰○○未先擬具水土保持計畫送主管機關核定，即自
    八十五年十二月間起，擅自在台北市○○區○○段一小段第五六二、五六三、五
    八四、六一一、六二二、六三八地號等私有山坡地上開挖整地致生水土流失，因
    認被告上開所為另涉有違反水土保持法第三十三條第三項之罪嫌云云。惟查：上
    開地號土地經現場測量勘驗，並不在被告開挖整地之範圍內，有士林地政事務所
    八十七年五月二十七日北市士地二字第八七六○七四七三○○號函送之複丈成果
    圖、八十八年十月二十日北市士地二字第八八六一六○四七○○號函送之複丈成
    果圖、九十年九月二十七日北市士地二字第九○六一六四七七○○號函送之複丈
    成果圖、九十一年七月二十三日北市士地二字第○九一三一二二三七○○號函送
    之複丈成果圖可稽，應認該部份不能證明被告犯罪，惟公訴與併案意旨認此與前
    開論罪科刑事實具有實質上一罪與裁判上一罪關係，爰不另為無罪之諭知，併此
    敘明。
五、併案意旨另以：被告辰○○未先擬具水土保持計畫送主管機關核定，即自八十五
    年十二月間起，擅自在台北市○○區○○段一小段第五五三、五四六、五九一、
    五九二、五九三、五九九之一、六一八、六一九、六二一、六三七、六三九、六
    四二地號等私有山坡地上開挖整地致生水土流失，因認被告上開所為另涉有違反
    水土保持法第三十三條第三項之罪嫌云云。惟查：上開地號土地經現場測量勘驗
    ，固然在被告開挖整地及修建溝渠、水池等工作物範圍之內，有台北市士林地政
    事務所八十八年十月二十日北市士地二字第八八六一六○四七○○號函送之複丈
    成果圖、九十年九月二十七日北市士地二字第九○六一六四七七○○號函送之複
    丈成果圖、九十一年七月二十三日北市士地二字第○九一三一二二三七○○號函
    送之複丈成果圖可稽，惟該第五五三、六一八、六一九、六二一、六三七、六三
    九地號土地為被告所有（第六三七、六三九地號係登記於子○○名義），第六四
    二地號土地係被告之子卯○○所有，第五四六地號土地為被告之配偶丑○○○所
    有，其就被告開挖整地之行為並無反對之意，業據證人卯○○、丑○○○到庭證
    述在卷，又第五九一、五九二、五九三、五九九之一地號土地，其產權未定，不
    能逕行認屬他人之山坡地，均有土地所有權登記簿謄本可稽。被告雖於該等土地
    上開挖整地，修建溝渠、水池等工作物，並有地表破壞、土石裸露之事實，然該
    部份並未經專業人員鑑定有無致生水土流失，依罪疑惟輕之原則，尚難遽認其已
    有水土流失之實害，按水土保持法第三十三條並無處罰未遂犯之規定，應認該部
    份不能證明被告犯罪，惟併案意旨認此與前開論罪事實具有實質上一罪與裁判上
    一罪之關係，爰不另為無罪之諭知，併此敘明。
六、併案意旨（台灣士林地方法院檢察署八十七年度偵字第一一六九一號）另以台北
    市政府建設局八十七年十二月七日北市建五字第八七二七○一三四號函稱於八十
    七年十月三十一日第九次強制沒入機具二台，由該局人員貼上封條，然於八十七
    年十一月三日、十一月九日、十一月十日、十一月十七日、十一月十九日巡查發
    現，前揭封條已被撕去，現場並繼續使用該二部挖土機，認被告另犯刑法第一百
    三十九條之罪嫌，因認與本件有牽連犯之裁判上一罪關係，故移送併案審理等語
    ，然查，被告於審理中否認係伊撕毀封條，司機陳俊雄於偵訊中亦否認使用的是
    被貼封條之挖土機，按本件係被告辰○○違反水土保持法案件，與該併案違反查
    封效力犯行部分並無方法結果之必然關係，應認尚無牽連犯之裁判上一罪關係，
    該併案部分非起訴效力所及，本院無從併予審理，應退回由檢察官另行處理，附
    此敘明。
七、併案意旨（台灣士林地方法院檢察署八十八年度偵字第一二一○一號、九十年度
    偵字第一○二九號）另以被告辰○○在台北市○○○路○段二一九巷一六一號對
    面山坡地違建之建物，該部份前經台北市政府工務局七十九年三月十四日第一次
    查報，於八十一年二月二十八日強制拆除，拆除後被告又重建，經八十八年十月
    二十一日查報，於八十八年十一月一日強制拆除，被告再次重建，經台北市政府
    工務局建築管理處八十九年十一月二十八日再次查報，因認其違反建築法第九十
    五條，而與本件有想像競合之裁判上一罪關係，故移送併案審理等語。然查，該
    建物原於八十一年二月二十八日、八十八年十一月一日兩度強制拆除時，僅是表
    面破壞至不能使用，並未將整個建物完全摧毀剷平，該建物之基礎仍留於原地，
    有兩次拆除後之照片在卷可稽，是以被告既係在同一舊建物上修補重建，尚未涉
    及土地重新開挖與利用行為，並不能認為其與本件違反水土保持法犯行係一行為
    所作，應認尚無想像競合犯之裁判上一罪關係，該併案部分當非起訴效力所及，
    本院無從併予審理，應退回由檢察官另行處理，附此敘明。
據上論斷，應依刑事訴訟法第二百九十九條第一項前段，水土保持法第三十二條第一
項、第四項、第五項、第三十三條第三項，刑法第十一條、第二十六條前段、第五十
五條，判決如主文。
本案經檢察官陳家美到庭執行職務。
中      華      民      國      九十一     年    十    月    三   十    日
                                  臺灣士林地方法院刑事第一庭
                                      法  官  高  愈  杰
右正本證明與原本無異。
如不服本判決，應於判決送達後十日內，向本院提出上訴狀。
                                      書記官  蘇  彥  宇
中      華      民      國      九十一     年   十一   月       一      日
附錄本案論罪科刑法條全文
水土保持法第三十二條第一項：
  在公有或私人山坡地或國、公有林區或他人私有林區內未經同意擅自懇殖、占用或
  從事第八條第一項第二款至第五款之開發、經營或使用，致生水土流失或毀損水土
  保持之處理與維護設施者，處六月以上五年以下有期徒刑，得併科新台幣六十萬元
  以下罰金。但其情節輕微，顯可憫恕者，得減輕或免除其刑。
水土保持法第三十二條第四項：
  第一項未遂犯罰之。
水土保持法第三十二條第五項：
  犯本條之罪者，其懇殖物、工作物、施工材料及所使用之機具沒收之。
水土保持法第三十三條：
  有下列情形之一者，處新臺幣六萬元以上三十萬元以下罰鍰：
  一、違反第八條第一項規定未依水土保持技術規範實施水土保持之處理與維護，或
      違反第二十二條第一項，未在規定期限內改正或實施仍不合水土保持技術規範
      者。
  二、違反第十二條至第十四條規定之一，未先擬具水土保持計畫或未依核定計畫實
      施水土保持之處理與維護者，或違反第二十三條規定，未在規定期限內改正或
      實施仍不合水土保持技術規範者。
  前項各款情形之一，經繼續限期改正而不改正者或實施仍不合水土保持技術規範者
  ，按次分別處罰，至改正為止，並令其停工，得沒入其設施及所使用之機具，強制
  拆除及清除其工作物，所需費用，由經營人、使用人或所有人負擔。
  第一項第二款情形，致生水土流失或毀損水土保持之處理與維護設施者，處六月以
  上五年以下有期徒刑，得併科新臺幣六十萬元以下罰金；因而致人於死者，處三年
  以上十年以下有期徒刑，得併科新臺幣八十萬元以下罰金；致重傷者，處一年以上
  七年以下有期徒刑，得併科新臺幣六十萬元以下罰金。
附表一（台北市○○區○○段一小段）
編號  地號    所有人（應有部份）                                      地目
一    五三九  中華民國、吳鳳霞、何福連（各三分之一）                    旱
二    五六四  寅○○、賴淑惠、賴澄惠、賴莉莉、賴瑪莉、賴薇莉（各六分之  旱
      一）
三    六○五  中華民國（三分之一）台北市（三分之二）                    林
四    六○九  台北市（全部）                                            水
五    六一○  中華民國（三分之一）丙○○、邱康娘、丁○○（各九分之一）  林
              己○○（六分之一）乙○○（二十分之一）庚○○（六十分之一
              ）傅仰睿、傅修偉、傅千恆（各三十分之一）
六    六一二  中華民國（三分之一）台北市（三分之二）                    林
七    六一三  中華民國（三分之一）丙○○、邱康娘、丁○○（各九分之一）  林
              己○○（六分之一）乙○○、庚○○（各十二分之一）
八    六一七  同右                                                      林
九    六二四  中華民國（全部）                                          田
十    六二五  中華民國（全部）                                          田
十一  六二六  中華民國（全部）                                          田
十二  六四○  辛○（全部）                            田
十三  六四三  同右                                                      林
附表二（台北市○○區○○段一小段）                                    地目
編號  地號    所有人（應有部份）
一    五四三  子○○（全部）                                            旱
二    五四四  同右                                                      田
三    五四五  同右                                                      田
四    五四七  同右                                                      旱
五    五五四  辰○○（全部）                                            田
六    五五六  同右                                                      旱
七    五五八  同右                                                      旱
八    五五九  同右                                                      田
九    五六○  同右                                                      田
十  五六一  同右                                                      田
附表三
編號  名稱        坐落地號（台北市○○區○○段一小段）  面積（平方公尺）
3-A1  水池        六四○                                  三五‧一一
3-A2  水池        六四三                                    六‧七二
3-C2  亭子        五三九                                    一‧七二
3-G   矮牆        五六四                                    三‧一四
3-H   矮牆        五六四                                    四‧四九
4-N1  擋土牆      六一三                                  三六‧九二
4-P   水池        五六四                                一二九‧八六
4-P1  水池        五六四                                  二九‧○三
4-P2  水池        五六四                                  一七‧一○
4-Q   水道排水溝  六二四                  二九‧九○
4-R   水道排水溝  六二五                                  三四‧一七
4-T   水道排水溝  六二六                                  一八‧九三
附表四
編號  名稱      坐落地號（台北市○○區○○段一小段）
2-A   水溝      五四三
2-B   步道      五四三
2-C   步道      五四三
2-D   水池      五四三
2-E   駁坎      五四三
2-F   水池      五四三
2-G   水溝      五四三
2-H   步道      五四三、五五六
2-I   駁坎      五四三、五五六
2-J   水溝      五四三
2-K   水池      五四三、五四五、五五六、五六○
2-L   水池      五四三、五四四、五四五、五四七
2-M   水溝      五四五、五五六、五五八、五五九
2-N   駁坎      五四五、五五六、五五九
2-O   水溝      五四五、五四七、五五六、五五九
2-P   水池      五五六
2-Q   水溝      五四七、五五六
2-R   駁坎      五四七、五五六
2-S   水池      五五四、五五六
2-T   駁坎      五五四、五五六（部分）
2-U   水池      五五六
2-V   駁坎      五五六
3-C1  亭子      五四三
3-D1  水泥道路  五四三
3-D2  水泥道路  五五六
3-D3  水泥道路  五五六
3-E   樓梯      五四三
3-F   矮牆      五四三
3-I   水池      五五六
3-J   駁坎      五五六
